臺灣高等法院臺中分院民事判決　96年度上字第158號
上　訴　人　甲○○
訴訟代理人　陳浩華律師
被上訴人　　丁○○
被上訴人　　丙○○
被上訴人　　乙○○
上列三人共同
訴訟代理人　陳恩民律師
上列三人共同
訴訟代理人　魏翠亭律師
上列當事人間請求確認土地抵押權債權不存在事件，上訴人對於
民國96年4月30日臺灣苗栗地方法院95年度訴字第374號第一審判
決提起上訴，本院於96年8月15日言詞辯論終結，判決如下：
    主  文
上訴及假執行之聲請均駁回。
第二審訴訟費用由上訴人負擔。
    事實及理由
壹、訴訟要旨：
一、本件上訴人主張：緣上訴人就座落苗栗縣三義鄉○○○段42
    7-2地號之土地乙筆（重測後改編為苗栗縣三義鄉○○段921
    地號；下簡稱系爭土地）與案外人詹源添於86年4月17日簽
    立不動產買賣契約書（下簡稱系爭買賣契約書），由上訴人
    將該土地以新台幣（下同）六百萬元，出售予詹源添。詎詹
    源添並無資力給付買賣價金，被上訴人之被繼承人吳敦想遂
    將其借予詹源添三百萬元給付上訴人（下簡稱系爭三百萬元
    ），並由訴外人王繼宇給付四十萬元與上訴人做為系爭土地
    買賣契約之定金。又於上訴人認知上，被上訴人等係給付系
    爭土地買賣款，並非借款與上訴人，依一般情形上訴人根本
    無設定抵押權於被上訴人之必要，退步言，上訴人只是單純
    出賣土地，上訴人係一老者，所受教育不高，實係受詹源添
    詐欺而有設定抵押權之行為，上訴人因以為係簽立買賣之物
    權契約而簽名，依常情上訴人不過出賣一六百萬元之土地，
    豈有可能反而設定一千萬元之抵押債權（查包括本件吳敦想
    設定之三百萬元抵押債權；下簡稱系爭抵押債權或抵押權）
    ？此係一般常理，上訴人絕無設定抵押權與被上訴人之意思
    ，上訴人與抵押權人間亦無任何之債務無疑，既然主債務不
    存在，其從屬之抵押權失所附麗，亦不存在。又按消費借貸
    契約為要物契約，因借用物之交付而生效力，貸與人除須證
    明借貸契約存在以外，亦須就交付借款之事實負舉證責任。
    上訴人既否認與被上訴人間有任何借貸關係，被上訴人等人
    自應舉證證明借貸關係存在，及交付借款之事實。又系爭土
    地之買受人詹源添於高院刑案中證稱：「本案最先是買賣關
    係，我與甲○○是買賣土地，先付訂金40萬元，訂立買賣契
    約時，有告知甲○○，我沒有資金，但我可以用該筆土地借
    到錢，．．．」，足見先付訂金者為詹源添，詹源添亦明言
    渠自己沒有錢，但詹可以用該筆土地借到錢，足見借錢之人
    為詹源添，並非上訴人，既然借錢者非上訴人，上訴人又如
    何與被上訴人等發生借貸關係？又；詹源添親書書面記載由
    其向被上訴人等借款，並非由上訴人借款，兩造間並無債務
    之關係，應屬可信。再者，代書張現嵎（原名張慶華）於高
    院刑案亦証稱：「我有告訴甲○○，詹源添土地價金不夠，
    要向銀行借款，所以必須辦理抵押權設定，甲○○將土地賣
    給詹源添是事實，我只是受託辦理抵押權設定及土地過戶登
    記」。查張現嵎係證明當初是要向銀行借款，為何變成向被
    上訴人等借款，益見上訴人根本不知要向何人借款（無借款
    之意思），可見上訴人並無借款之意思，上訴人稱當初於書
    面上簽名，其目的是要辦理過戶，應屬可信，又買受人詹源
    添於87年8月15日提出之書面收據，其上記載：「甲方（即
    上訴人）於民國86年5月出售三義鄉○○○段427-2土地一筆
    給于乙方（即詹源添）金額為新台幣：陸佰萬元整乙方於民
    國86年5月19日付給甲方參佰肆拾萬元餘額貳佰陸拾萬元至
    今尚未付清給甲方。乙方現在同意於民國87年10月31日前陸
    續付清貳佰陸拾萬，並完成土地過戶程序，如乙方於民國87
    年10月31日止無法履行契約願意放棄所有權利註銷參佰肆拾
    萬元。空口無憑，立據為證」，足見本案兩造間並無三百萬
    元之借貸關係，該三百萬元係詹源添向被上訴人調錢給付與
    上訴人，應無置疑。再者詹源添於86年5月19日簽立收據，
    其上所載：「茲收到出售土地：三義鄉○○○段427-2地號
    抵押款即土地款計新台幣參佰萬元整確實無訛。空口無憑，
    特立此據為證」。益見本案上訴人收受者為土地款，並非向
    被上訴人借款。又查兩造非親非故，並非認識，被上訴人如
    何願意借款300萬元與上訴人，如係借款，應有借據或票據
    或其他足以證明之書面為擔保，兩造連利息約定亦無，論之
    一般常情，顯有不符之處，足見系爭三百萬元，係土地款之
    交付，並非借款。為此訴請確認被上訴人等對於原判決附表
    （下簡稱附表）所示之不動產抵押債權新台幣300萬元不存
    在（查上訴人另請求確認第一審被告王繼宇對於附表所示土
    地之抵押債權新台幣壹佰肆拾萬元不存在，業已判決確定，
    不予贅），然遭原審駁回在案等情，並求為判決：(一)原判
    決不利於上訴人之部分廢棄。(二)請求確認被上訴人等對於原
    判決附表所示之不動產抵押債權新台幣300萬元（即系爭三
    百萬元抵押債權）不存在。(三)第一、二審訴訟費用由被上訴
    人負擔。(四)上訴人願供擔保，請准宣告假執行。
二、被上訴人則以：查系爭抵押權設定之緣由，係因上訴人前因
    欲出售系爭土地予訴外人詹源添、張現嵎等二人，於簽約時
    由詹源添先向債權人王繼宇借款肆拾萬元交付予甲○○做為
    訂金，嗣再由詹源添、張現嵎向吳敦想借款參佰萬元，匯予
    債務人甲○○。惟斯時張現嵎僅告訴吳敦想要借款予債務人
    甲○○，甲○○亦當場提示系爭土地之他項權利設定書，吳
    敦想才匯款參佰萬元予上訴人甲○○之子吳進財之帳戶，並
    與債權人王繼宇設定本件系爭抵押權利。此事實見台灣高等
    法院台中分院九十三年度上訴字第一四三七號刑事判決書吳
    敦想稱「當初是被告張現嵎告訴我已就該筆土地設定抵押權
    登記予我，且是由甲○○及吳進財出示他項權利證明書予我
    看，我才同意匯款三百萬元到吳進財之帳戶；是被告張現嵎
    叫我借款給甲○○．．」云云即明。再依前開台灣高等法院
    台中分院九十三年度上訴字第一四三七號刑事判決書另證人
    甲○○於刑案一審時結證稱：「八十六年五月十九日我立收
    據承認向詹源添拿三百萬元，收據是代書張現嵎寫的，是在
    銀行寫的，詹源添把三百萬元匯入我兒子吳進財的戶頭後，
    代書叫我簽名蓋章；當時吳敦想在場，吳敦想有說那三百萬
    元是他的錢；匯款及簽收據時，我兒子吳進財均全程在場等
    語」，可見上訴人於前開刑事案件中，對於吳敦想確有交付
    其三百萬元借款亦不爭執。尤其，前開刑事判決書證人吳進
    財於刑案一審時亦證稱「簽收據時有我父親甲○○、吳進丁
    、詹源添、張現嵎及吳敦想在場；我有將帳號交給吳敦想等
    語」，而該刑事判決亦緊接著認定「準此，甲○○當時既知
    該三百萬元係吳敦想所提供，由其子吳進財提供帳戶予吳敦
    想匯款，復簽立收據予詹源添，而收據上又有關於『抵押權
    』記載，且其子吳進財亦全程在場，是就『抵押權』設定部
    分，難謂甲○○全然無知，應認甲○○對於抵押權之設定予
    吳敦想部分應有同意」，更顯見本件上訴人與吳敦想間之抵
    押債權存在明確。再者，詹源添於前開刑案一審供稱：「三
    百萬元是事後以甲○○土地設定抵押權後，由吳敦想交給吳
    進財的借款。三百萬元不是土地買賣價金。．．」。「是甲
    ○○兒子急需用錢，才來跟我說可以先抵押借款，所以吳敦
    想的三百萬元是借款，不是買賣價金」。更可見本件雙方確
    有借款之合意，絕非如上訴人所稱其完全不知情。綜上，吳
    敦想主觀上係認定三百萬元乃係借款予上訴人之意思，詹源
    添亦證明前開款項係因甲○○之子吳進財急需用錢才向吳敦
    想借款，再甲○○亦承認當場提示抵押權設定之他項權利設
    定證明予吳敦想，顯見雙方間就借款已有合意，而上訴人亦
    自承已收到三百萬元之借款，則本件抵押債權自屬存在無疑
    ，其所為本訴確認抵押債權不存在之請求，為無理等語，資
    為抗辯。並求為判決駁回對造之上訴。
貳、法官協議兩造爭點整理：（見本院卷第53頁及其反頁）
一、兩造不爭執事項：
  (一)系爭坐落苗栗縣三義鄉○○○段427-2地號（新地號為苗栗
    縣三義鄉○○段921地號）土地原為甲○○所有。86年4月17
    日甲○○與詹源添簽訂不動產買賣契約，將該土地以新台幣
    六百萬元出售予詹源添。付款方式分三次：第一次給付訂金
    四十萬元。第二次付款時間為86年5月12日應給付二百六十
    萬元。第三次為過戶後付清尾款參佰萬元。
  (二)上開系爭土地於86年5月15日設定壹仟萬元一般抵押權予張
    進榮（千分之三百）、王繼宇（千分之三百）、吳敦想（千
    分之三百）。張進榮於92年10月20日已經塗銷其千分之三百
    之債權登記。
  (三)吳敦想於86年5月20日在台中區中小企業銀行后里分行，匯
    款予甲○○之子吳進財參佰萬元（即系爭三百萬元）。
  (四)上開系爭土地業經吳敦想94年間聲請法院拍賣並於95年4月
    拍定於第三人（原審94年執字第9042號）。
二、兩造爭執事項：
    上開系爭三百萬元究係為買賣價金抑或為吳敦想借予甲○○
    之借款？
參、得心證之理由：
一、查系爭坐落苗栗縣三義鄉○○○段427-2地號（新地號為苗
    栗縣三義鄉○○段921地號）土地原為甲○○所有。86年4月
    17日甲○○與詹源添簽訂不動產買賣契約，將該土地以新台
    幣六百萬元出售予訴外人詹源添。又系爭土地於86年5月15
    日設定壹仟萬元一般抵押權予張進榮（千分之三百）、王繼
    宇（千分之三百）、吳敦想（千分之三百即系爭三百萬元抵
    押債權）。而吳敦想於86年5月20日在台中區中小企業銀行
    后里分行，匯款予甲○○之子吳進財參佰萬元（即系爭三百
    萬元），業如前述。
二、次查，上訴人主張：伊出售系爭土地時，遭訴外人詹源添人
    詐騙而設定，伊並未向吳敦想借款三百萬元．系爭三百萬元
    ，乃詹源添交付之購地款，故系爭三百萬元抵押債權不存在
    云云。然為被上訴人所否認，並辯稱：系爭三百萬元，乃伊
    借貸予上訴人之借款，是系爭三百萬元抵押債權應存在等詞
    。是本件首應審究者，厥為系爭三百萬元抵押債權是否存在
    ？茲分述如下：
  (一)查本院調閱詹源添、張慶華（改名為張現嵎）涉犯偽造文書
    第一、二審刑案卷，即台灣台中地方法院92年度訴字第1122
    號、台灣高等法院台中分院93年度上訴字第1437號卷（下簡
    稱刑案第一、二審卷）查悉如下事實：證人甲○○於刑案一
    審證稱：「（檢察官問：依照八十六年五月十九日你所立的
    收據，你承認向詹源添拿三百萬元，該收據是於何時、何地
    、何人在場所書立的？《提示偵字卷一○八三六號第四十四
    頁》收據是代書張慶華寫的，是在銀行書寫的，詹源添把三
    百萬元匯入到我兒子吳進財的戶頭後，代書叫我簽名蓋章，
    因為我不識字，我不知道收據上面有寫抵押，我們因為有收
    到錢，就簽名蓋章，當時有詹源添及張慶華、吳進丁、吳進
    財及我在場．．．．我可以確定錢是匯到我兒子的戶頭我才
    簽．．．．吳敦想有說那三百萬元是他的錢，．．．（辯護
    人問：照你剛才所說匯款及簽收據是否為同一天、同一地點
    ？你兒子吳進財是否都全程在場？你兒子學歷為何？）是，
    我兒子都有在場，他只有國中學歷，他是在擔任守衛工」等
    詞在卷（見刑案一審卷第189至230頁）；而證人吳進財於刑
    案一審卷證稱；「（檢察官問：立據日期八十六年五月十九
    日之收據，由你父親簽名時你是否在場？《提示偵卷第一○
    八三六號第四十四頁》證人吳進財答有在場，．．．，有我
    及我父親甲○○、吳進丁、詹源添、張慶華、吳敦想在場．
    ．我有把帳號交給吳敦想沒有錯，．」。又查86年5月19日
    系爭收據載明：「收據：茲收到出售土地：三義鄉○○○段
    427-2地號【抵押款即土地款】，計新台幣參佰萬元整確實
    無訛。空口無憑，特立此據為證。立據人：甲○○（簽章）
    、立會人即承買人：詹源添（簽名、按指印）。中華民國86
    年5月19日」，有上訴人於原審所提該收據乙紙在卷可按（
    見原審卷第9頁）。足證上訴人明知伊所收受之系爭三百萬
    元，乃第三人吳敦想款項，並非買受人詹源添款項，卻仍願
    簽立該收據，並設定系爭三百萬元抵押債權。又系爭收據既
    載明系爭三百萬元乃【抵押款即土地款】，即有系爭三百萬
    元具有【抵押款與土地款】兩種性質，即既為抵押債權，又
    為土地價款。又上訴人雖抗辯伊因不識字，始遭騙簽立系爭
    收據及設定系爭三百萬元抵押債權云云，然查上訴人具有國
    小畢之學歷，有其戶籍謄本在卷可按（見原審卷第26頁），
    ，難謂「不識字」，又其明知系爭三百萬元乃第三人吳敦想
    款項，仍願收受，並簽立系爭收據，並設定系爭三百萬元抵
    押債權；且簽立系爭收據時，其子吳進財又全程在場，吳進
    財亦有國中學歷，如前所述，上訴人所辯自不足採。
  (二)綜上，上訴人甲○○當時既知系爭三百萬元，係第三人吳敦
    想所提供，並由其子吳進財提供帳戶予吳敦想匯款，復簽立
    系爭收據予詹源添，而該收據載明『抵押權款』記載，且其
    子吳進財亦全程在場，是就系爭三百萬元抵押債權設定部分
    ，應屬合法有效，上訴人逕訴請確認系爭三百萬元抵押債權
    不存在，顯無理由。
肆、綜上所述，本件上訴人主張確認系爭三百萬元抵押債權不存
    在，為不足採，被上訴人抗辯，尚屬可信。又本院所持理由
    ，雖與原審未盡相同，然結論並無不同，是原審為上訴人敗
    訴之判決，並無不合。上訴意旨指摘原判決不當，求予廢棄
    改判，為無理由，應予駁回。又確認之訴並不生假執行之問
    題，自應駁回上訴人假執行之聲請。
伍、本件事證已臻明確，兩造其餘攻擊或防禦方法及所提證據，
    均與本院心證之形成，不生影響，爰不一一再加以論述，併
    此明。
陸、據上論結，本件上訴為無理由，依民事訴訟法第四百四十九
    條第二項、第七十八條，判決如主文。
中　　華　　民　　國　　96　　年　　8 　　月　　29　　日
          民事第一庭    審判長法  官  吳 火 川
                              法  官  邱 森 樟
                              法  官  陳 繼 先
以上正本係照原本作成。
如對本判決上訴，須於收受判決送達後20日內向本院提出上訴書
狀，其未表明上訴理由者，應於提出上訴後20日內向本院提出上
訴理由書（須按他造人數附具繕本）。
上訴時應提出委任律師為訴訟代理人之委任狀。具有民事訴訟法
第466條之1第1項但書或第2項之情形為訴訟代理人者，另應附具
律師及格證書及釋明委任人與受任人有該條項所定關係之釋明文
書影本。
                              書記官  陳 三 軫
中　　華　　民　　國　　96　　年　　8 　　月　　29　　日
                                                      Ｍ
